臺灣高等法院民事判決
109年度重上字第745號
上  訴  人  許以寧  

訴訟代理人  劉煌基律師                      
複 代理 人  王姿淨律師
            賴禹綸律師
被 上訴 人  兆全實業股份有限公司

法定代理人  張智昌  
訴訟代理人  藍奕傑律師
上列當事人間請求不動產所有權移轉登記事件，上訴人對於中華
民國109年7月30日臺灣士林地方法院109年度重訴字第100號第一
審判決提起上訴，本院於111年4月19日言詞辯論終結，判決如下
：
    主      文
上訴駁回。
第二審訴訟費用由上訴人負擔。
    事實及理由
壹、程序事項
一、被上訴人法定代理人原為張正宏，嗣變更為張智昌，並經其
    具狀聲明承受訴訟，有被上訴人公司變更登記表及民事聲明
    承受訴訟狀在卷可稽（見本院卷第484-3、484-11至13頁）
    ，核無不合，應予准許。
二、按當事人於第二審不得提出新攻擊或防禦方法，但其他非可
    歸責於當事人之事由，致未能於第一審提出者，或如不許其
    提出顯失公平者，不在此限，民事訴訟法第447條第1項但書
    第6款定有明文。本件上訴人固於原審最後言詞辯論終結後
    ，始具狀以被上訴人與訴外人許陳昭玉間之借名登記關係違
    反修正前土地法第30條第1項之強制規定，應屬無效等語為
    辯（見原審卷第364頁）。惟上訴人已釋明未於原審最後言
    詞辯論期日提出上開抗辯，係因被上訴人於該期日方當庭提
    出非報經臺北市政府商業登記留存之不動產買賣契約書（見
    原審卷第326頁，下稱系爭契約），致上訴人未能及時提出
    上開抗辯加以回應等情，堪認上訴人於原審並非刻意不提出
    上開抗辯，亦無延滯訴訟之故意，倘不許上訴人於本院提出
    該攻擊、防禦方法，顯有失公平，依前揭規定，應予准許。
貳、實體事項
一、被上訴人主張：伊於73年8月17日與訴外人陳石柱簽立系爭
    契約購買坐落桃園縣○○鄉○○○段00000地號土地，應有部分9
    分之3（後經判決分割，重測後改為桃園市○○區○○段00地號
    土地，詳如附表所示，下均稱系爭土地）。75年間時任伊之
    董事長即訴外人許瑞村將系爭土地登記予其配偶許陳昭玉。
    嗣伊於81年12月31日與許陳昭玉簽立切結書（下稱系爭切結
    書），並約明系爭土地係伊購買而借名登記予許陳昭玉，且
    於伊向許陳昭玉為終止借名登記關係之意思表示時，許陳昭
    玉即應將系爭土地移轉予伊或所指定之人。嗣許陳昭玉於10
    8年6月24日死亡，由上訴人繼承系爭土地，伊與許陳昭玉間
    之借名登記關係即因許陳昭玉死亡而終止等情，爰依系爭切
    結書第2條約定、類推適用民法第550條規定及繼承關係，求
    為命上訴人應將系爭土地所有權移轉登記予張智益之判決。
二、上訴人則以：系爭土地為許陳昭玉所有，現由伊單獨繼承，
    許陳昭玉與被上訴人間並無借名登記關係存在。縱認有借名
    登記關係存在，因系爭土地之使用地類別為農牧用地，而被
    上訴人不具有自耕農身分，遂與當時具有自耕農身分之許陳
    昭玉成立借名登記關係，將系爭土地登記許陳昭玉所有，該
    借名登記關係已違反修正前土地法第30條第1項之強制規定
    ，應屬無效等語，資為抗辯。
三、原審為上訴人全部敗訴之判決，即判命上訴人應將系爭土地
    所有權移轉登記予張智益。上訴人不服，全部提起上訴，並
    聲明：㈠原判決廢棄。㈡被上訴人在第一審之訴駁回。被上訴
    人答辯聲明：上訴駁回。　　
四、兩造不爭執事項（見本院卷第150至151頁，並依論述之妥適
    ，調整其內容）：
　㈠許陳昭玉以買賣為原因登記，於75年8月11日登記為重測前桃
    園縣○○鄉○○○段00000地號土地，面積3.0883公頃，應有部分
    9分之3之所有權人。嗣經臺灣桃園地方法院於99年8月12日
    以98年度訴字第2148號判決分割，主管機關重測後，由許陳
    昭玉登記為系爭土地所有權人，有桃園市大溪地政事務所10
    9年5月1日溪地登字第10900005918號所附人工登記簿謄本、
    系爭土地第二類謄本可參（見原審卷第158、190頁、第22頁
    ）。
　㈡許陳昭玉於108年6月24日死亡，繼承人許瑞村、許以政、許
    以柔拋棄繼承，經原法院108年9月26日以士院彩家友108年
    度司繼字第1379號備查在案，由上訴人單獨繼承，並辦理系
    爭土地所有權繼承登記，有原法院家事庭108年9月26日士院
    彩家友108年度司繼字第1379號函、土地登記第一類謄本可
    參（見原審卷第124、126頁）。
　㈢被上訴人以謙誠法律事務所108年8月14日108年度謙律字第10
    8081401號函通知上訴人，終止被上訴人與許陳昭玉間信託
    關係，並指定張智益為系爭土地新登記名義人，有上開律師
    函可參（見原審卷第24至28頁）。
五、被上訴人主張其與許陳昭玉簽立系爭切結書，就系爭土地存
    在借名登記關係，並約明於其向許陳昭玉為終止借名登記關
    係之意思表示時，許陳昭玉即應將系爭土地移轉予其所指定
    之人，而該借名登記關係既因許陳昭玉死亡而終止，其依系
    爭切結書第2條約定、類推適用民法第550條規定及繼承關係
    ，請求上訴人應將系爭土地所有權移轉予其所指定之張智益
    等語，為上訴人所否認，並以前詞置辯。查：
　㈠被上訴人與許陳昭玉就系爭土地是否存在借名登記關係？
　⒈按稱「借名登記」者，謂當事人約定一方將自己之財產以他
    方名義登記，而仍由自己管理、使用、處分，他方允就該財
    產為出名登記之契約，其成立側重於借名者與出名者間之信
    任關係，及出名者與該登記有關之勞務給付，具有不屬於法
    律上所定其他契約種類之勞務給付契約性質，應與委任契約
    同視，倘其內容不違反強制、禁止規定或公序良俗者，當賦
    予無名契約之法律上效力，並依民法第529條規定，適用民
    法委任之相關規定（最高法院99年度台上字第1662號判決意
    旨參照）。
　⒉上訴人辯以系爭土地為許陳昭玉所購買取得云云。惟觀諸卷
    附系爭契約、系爭土地人工登記簿謄本、系爭切結書（見原
    審卷第326至332、190、18至20頁），可知被上訴人於73年8
    月17日簽訂系爭契約已載明其向永吉磚廠股份有限公司陳石
    柱購買系爭土地。系爭土地於75年8月11日由陳石柱移轉登
    記予許陳昭玉，許陳昭玉復於81年12月31日簽立系爭切結書
    ，內載「兆全公司向甲方（即許陳昭玉）為終止信託關係之
    意思表示時，甲方即應將坐落龍潭鄉銅鑼圈段第六十二之十
    三號（持分九分之三）土地移轉登記予兆全公司或兆全公司
    所指定之人。」等語。上訴人固否認系爭切結書上許陳昭玉
    簽名之真正，然據證人張正宏於本院證稱：被上訴人公司要
    買工廠土地時，就順便購買系爭土地。系爭土地是農地，要
    具備自耕農身分，才會登記給陳昭玉，另兩筆62-11、62-12
    地號土地是工業用地，報給臺北市政府登記的是前揭兩筆土
    地買賣契約。系爭切結書上面的簽名是伊簽的，簽約當時許
    陳昭玉哥哥陳高思、李賜海夫婦、許瑞村夫婦都在場，記得
    是在何律師那邊簽的。以前享昇實業股份有限公司（下稱享
    昇公司）和被上訴人公司是一起經營，後來81年後才分開經
    營。許瑞村跟伊的親戚為了要分開經營，互買對方公司的股
    份，所以才簽訂系爭切結書，享昇公司買的土地是登記伊弟
    弟張義明名下，被上訴人公司買的則登記在許陳昭玉名下。
    張義明、許陳昭玉都有自耕農身分，才會登記給他們。享昇
    公司當初負責人是伊，所以伊找弟弟張義明，被上訴人公司
    負責人是許瑞村，所以找他太太許陳昭玉來登記等語（見本
    院卷第388至390頁）；另證人何啟熏並於本院證稱：系爭切
    結書應該是被上訴人請伊草擬，在伊事務所完成，上面蓋有
    伊的印章。當時在場之人就是立切結書人及見證人，至於連
    帶保證人部分伊沒有印象。許陳昭玉在系爭切結書上簽名、
    蓋章是她本人所親簽及蓋印的等語（見本院卷第384至385頁
    ）。系爭切結書既為證人何啟熏所草擬，並為親自在場見聞
    之人，其與兩造間亦無利害關係，所為證言自屬可憑，堪認
    許陳昭玉確有立具系爭切結書。
　⒊另參諸被上訴人為義務人兼債務人，許陳昭玉為義務人，於8
    0年11月間以系爭土地設定擔保債權4億2,000萬元最高限額
    抵押權予華南商業銀行（下稱華南銀行）桃園分行，並由被
    上訴人負責清償等情，有被上訴人提出之華南銀行存摺、放
    款戶資料查詢申請單及華南銀行109年6月9日華桃字第10900
    00163號函及所附設定抵押權相關文件在卷可憑（見原審卷
    第226至232、300至308頁），佐以上訴人於原審自陳：許陳
    昭玉就系爭土地未為任何使用、收益等語（見原審卷第257
    頁），許陳昭玉即配合被上訴人以系爭土地向華南銀行桃園
    分行為抵押借款，足認被上訴人就系爭土地確有實質之支配
    權利。復參被上訴人陳稱：許瑞村原為被上訴人之法定代理
    人，因其私下以系爭土地向他人抵押借款遭公司發覺，故於
    80年間提出辭呈，伊即向經濟部辦理變更登記，後以系爭土
    地向華南銀行設定抵押權等語，並提出許瑞村辭呈及經濟部
    80年11月2日經（80）商124989號函為證（見原審卷第222至
    224頁），亦與上訴人提出被上訴人於80年10月29日向經濟
    部申請董事長變更登記（見原審卷第278頁）相符。被上訴
    人於同年11月23日持系爭土地設定抵押權向華南銀行桃園分
    行貸款，其後許陳昭玉於81年12月31日簽立系爭切結書，可
    徵許陳昭玉對系爭土地並無實質管理、使用、處分之權限，
    足認被上訴人主張其與許陳昭玉間就系爭土地確存有借名登
    記關係，應為可取。
  ⒋雖系爭切結書記載被上訴人與許陳昭玉間就系爭土地為信託
    關係，惟按適用法律屬於法院之職責，不受當事人所主張法
    律見解之拘束，故當事人所訂立之契約定性（性質）為何，
    法院應根據當事人所主張之原因事實認定後依職權適用法律
    ，不受當事人法律陳述之拘束（最高法院98年度台上字第29
    2號、98年度台上字第653號判決意旨參照）。信託關係係側
    重於信託人委由受託人處理事務，然綜觀上開事證，許陳昭
    玉就系爭土地並無任何使用、收益之行為，其僅單純登記為
    系爭土地之所有人，是依上說明，應認被上訴人與許陳昭玉
    間之法律關係並非信託，應定性為借名登記，並適用與借名
    登記相關之法律規定。
　⒌被上訴人固未提出購買系爭土地之資金證明，然上訴人亦同
    未提出購買資金證明。惟查，被上訴人業已提出系爭契約及
    系爭切結書為證，並經上揭證人證述綦詳，故被上訴人與許
    陳昭玉間存有借名登記關係，已足認定。上訴人執許陳昭玉
    85年2月1日手寫稿（見原審卷第282至296頁，下稱系爭手稿
    ），辯稱系爭土地為許陳昭玉所有云云，但系爭手稿之內容
    僅稱：「媽媽龍潭那塊土地…媽媽為了幫忙關係企業兆全公
    司，所以拿去給銀行做設定，金額我不知道，因為當時你爸
    爸是在兆全公司做董事長，以上大概給你們知道，你們應有
    權益」等語（見原審卷第282頁），惟被上訴人於80年10月2
    9日向經濟部申請變更董事長登記，嗣於同年11月23日以系
    爭土地設定抵押權借款，許瑞村於彼時已非被上訴人之董事
    長，顯與許陳昭玉於系爭手稿之記載不符。倘系爭土地為許
    陳昭玉所有，其豈會任由被上訴人持該土地設定高達4億2,0
    00萬元抵押權？況許陳昭玉於81年間簽立系爭切結書，承諾
    被上訴人終止借名關係時，其即返還系爭土地，足徵系爭土
    地並非許陳昭玉所有。是上訴人執系爭手稿，辯以系爭土地
    為許陳昭玉所購得云云，並非可取。
　㈡上開借名登記法律關係是否違反修正前土地法第30條第1項之
    強制規定而無效？
　⒈按修正前土地法第30條係就私有農地所有權移轉之物權行為
    所作之強制規定，約定負擔移轉該農地所有權之債權行為（
    如買賣），並不在限制之內，是關於農地之買賣，承買人雖
    無自耕能力，如約定由其指定登記與任何有自耕能力之第三
    人，或具體約定登記與有自耕能力之特定第三人，即非民法
    第246條第1項所稱以不能之給付為契約標的，難認其契約為
    無效。又稱借名登記者，謂當事人約定一方將自己之財產以
    他方名義登記，而仍由自己管理、使用、處分，他方允就該
    財產為出名登記之契約。其成立側重於借名者與出名者間之
    信任關係，其契約性質應與委任契約同視。倘其內容不違反
    強制、禁止規定或公序良俗者，當賦予無名契約之法律上效
    力，並適用民法委任之相關規定（最高法院108年度台上字
    第2161號判決意旨參照）。
　⒉89年1月26日修正公布前之土地法第30條第1項前段規定：私
    有農地所有權之移轉，其承受人以能自耕者為限。然依系爭
    契約第11條第2項約定：「本約62之13地號土地（即系爭土
    地）為山坡地保育區為陳石柱所有，其移轉登記承受人由甲
    方（即被上訴人）指定人名義登記」(見原審卷第330頁），
    可知系爭土地係由被上訴人購買，買賣雙方並具體約定系爭
    土地登記予自耕能力之特定第三人，且系爭土地係由被上訴
    人種植樹木及其他農作物使用，有其提出之現場照片附卷可
    稽（見原審卷第242至254頁）。上訴人執最高法院108年度
    台上大字第1636號裁定，辯以上開借名登記契約關係違反修
    正前土地法第30條規定，屬脫法行為而自始、當然且確定無
    效云云。按「民事大法庭、刑事大法庭之裁定，對提案庭提
    交之案件有拘束力」法院組織法第51條之10定有明文。依上
    揭規定，大法庭裁定之拘束力，僅針對「提案庭提交之案件
    」，不及於其他訴訟案件。查上開大法庭裁定乃針對非原住
    民為購買原住民保留地而借名登記於原住民名下之事實，核
    與本件所涉農牧用地情形有別，對本件並無拘束力。是上訴
    人上揭所辯，自非可取。
　㈢次按委任關係，因當事人一方死亡、破產或喪失行為能力而
    消滅。但契約另有訂定，或因委任事務之性質不能消滅者，
    不在此限，民法第550條定有明文。而借名登記契約，係以
    當事人間之信任為基礎，性質上與委任契約相同，自得類推
    適用上開法條之規定（最高法院110年度台上字第373號判決
    意旨參照）。另按受任人因處理委任事務，所收取之金錢、
    物品及孳息，應交付於委任人；受任人以自己之名義，為委
    任人取得之權利，應移轉於委任人；又繼承人自繼承開始時
    ，除本法另有規定外，承受被繼承人財產上之一切權利、義
    務，民法第541條、第1148條第1項本文分別定有明文。查系
    爭土地既係被上訴人借名登記予許陳昭玉，則於許陳昭玉於
    108年6月24日死亡後，其與許陳昭玉間就系爭土地成立之借
    名登記契約即為消滅。被上訴人於108年8月8日經董事會決
    議推張智益為公司代表土地登記（見原審卷第38頁），並於
    同年月14日寄發律師函向上訴人為終止信託關係（理應為借
    名登記關係，已如前述）之意思表示（見不爭執事項㈢）；
    另系爭土地已於同年月23日由上訴人單獨繼承（見原審卷第
    124頁），則依上開說明，被上訴人基於借名登記、類推適
    用民法第550條規定及繼承關係，請求上訴人應將系爭土地
    所有權移轉登記予被上訴人指定之張智益，自為可取。
六、綜上所述，被上訴人依系爭切結書第2條約定、及類推適用
    民法第550條規定及繼承關係，請求上訴人應將系爭土地所
    有權移轉登記予被上訴人指定之人張智益，為有理由，應予
    准許。原審為被上訴人勝訴之判決，於法並無不合。上訴意
    旨指摘原判決不當，求予廢棄改判，為無理由，應予駁回。
七、本件事證已臻明確，兩造其餘之攻擊或防禦方法及所用之證
    據，經本院斟酌後，認為均不足以影響本判決之結果，爰不
    逐一論列，附此敘明。　
八、據上論結，本件上訴為無理由，依民事訴訟法第449條第1項
    、第78條，判決如主文。　　　　
中　　華　　民　　國　　111 　年　　4 　　月　　29　　日
                  民事第四庭   
                      審判長法  官  傅中樂
                            法  官  呂淑玲
                            法  官  汪曉君

附表：
土地：          編  號         土地坐落     地  目 面積 權利範圍 備考  縣  市 鄉鎮市區  段 小段 地號  平方公尺   １ 桃園市 龍潭區 高原  82  10,319.61 全部  
正本係照原本作成。
如不服本判決，應於收受送達後20日內向本院提出上訴書狀，其
未表明上訴理由者，應於提出上訴後20日內向本院補提理由書狀
（均須按他造當事人之人數附繕本）上訴時應提出委任律師或具
有律師資格之人之委任狀；委任有律師資格者，另應附具律師資
格證書及釋明委任人與受任人有民事訴訟法第466 條之1第1項但
書或第2項所定關係之釋明文書影本。如委任律師提起上訴者，
應一併繳納上訴審裁判費。
中　　華　　民　　國　　111 　年　　5 　　月 　　2　　日
　　　　　　　　　　　　　  書記官  戴伯勳